臺灣高等法院臺中分院民事裁定　　　　　100年度抗字第443號
抗　告　人　潘聰明
相　對　人　交通部台灣鐵路管理局
法定代理人　范植谷
上列抗告人因與相對人間請求返還土地事件，聲請訴訟救助，對
於中華民國100年8月22日臺灣臺中地方法院100年度救字第127號
所為裁定提起抗告，本院裁定如下：
    主  文
原裁定廢棄。
本件准予訴訟救助。
抗告訴訟費用新台幣壹仟元由相對人負擔。
    理  由
一、原裁定意旨略以：抗告人聲請訴訟救助，未據提出任何能即
    時調查之證據，以釋明其無資力支出訴訟費用，又抗告人於
    原法院100年度訴字第2123號返還土地事件中，係主張依民
    法第179條不當得利、第767條所有物返還請求權規定，請求
    相對人返還坐落台中市○里區○○段第188地號土地上，抗
    告人所有建物區域之土地等語。惟相對人前以抗告人無正當
    權源而佔用系爭土地建物使用，本於民法第767條規定，訴
    請抗告人拆屋還地事件，業經原法院99年度訴字第95l號、
    本院99年度上易字第332號判決勝訴確定。抗告人自應受該
    確定判決既判力之拘束，依其本件所提之訴，於法律上顯無
    勝訴之可能，抗告人本件訴訟救助之聲請即無從准許等語。
二、抗告意旨略以：抗告人家中經濟困難，祖母、父、母3人罹
    病治療中，抗告人確無法負擔訴訟費用，故檢送里長證明書
    ，請求准予訴訟救助等語。
三、按當事人無資力支出訴訟費用者，法院應依聲請，以裁定准
    予訴訟救助。但顯無勝訴之望者，不在此限。法院認定前項
    資力時，應斟酌當事人及其共同生活親屬基本生活之需要。
    民事訴訟法第107條第1、2項分別定有明文。又民事訴訟法
    第107條所謂顯無勝訴之望者，係指聲請訴訟救助之當事人
    所提起之訴或上訴依其主張之事實於法律上本無獲得勝訴之
    望；或其起訴或上訴為不合法之情形而言，若尚須經法院調
    查辯論後，始能知悉其勝負之結果者，不得謂為顯無勝訴之
    望（最高法院75年度台抗字第227號、87年度台抗字第660號
    判決參照）。查本件抗告人與相對人間請求返還土地事件（
    下稱系爭事件，原審法院100年度訴字第2123號），主張其
    無資力支出訴訟費用而聲請訴訟救助。抗告人於原審固未提
    出能即時調查之證據以為釋明，惟其抗告後業據提出記載：
    「抗告人家庭工作收入微薄，家庭確實清寒，無資力再繳納
    任何訴訟費用」等語之里長證明書以為釋明。又依原審調閱
    抗告人之稅務電子閘門財產所得調件明細表所示，抗告人名
    下並無不動產，僅有3部年份分別為1982、1985、1992年份
    之老舊汽車，98、99年均無所得（見原審卷第3至6頁），依
    上開證據觀之，應認抗告人就其無資力支出本件訴訟費用新
    台幣1萬8325元乙情已為釋明。再相對人前雖以抗告人無正
    當權源而佔用坐落台中縣后里鄉○○段188地號土地（下稱
    系爭土地）使用，本於民法第767條規定訴請抗告人拆屋還
    地事件，經原法院99年度訴字第95l號、本院99年度上易字
    第332號判決勝訴確定（下稱前審判決）。然前審判決相對
    人係訴請抗告人應將系爭土地上如原審判決附圖二所示暫編
    地號188-Ａ，面積28平方公尺之涼棚；暫編地號188-Ｂ，面
    積160平方公尺、188-Ｃ，面積101平方公尺、188-Ｅ，面積
    2平方公尺之鐵皮屋一層；暫編地號188-Ｃ，面積101平方公
    尺之鐵皮屋二層；暫編地號188-Ｆ，面積102平方公尺之鐵
    架涼棚；暫編地號188-Ｇ，面積73平方公尺之磚造建物均拆
    除，並將土地騰空返還予相對人。而系爭事件抗告人係訴請
    相對人將系爭土地上Ａ部分土地532平方公尺，Ｂ部分土地
    49平方公尺，返還予抗告人。經核兩者範圍非盡相同，訴訟
    標的亦有不同，不能認前審判決對系爭事件有既判力。況依
    抗告人主張之事實，尚非不需經調查與辯論即知抗告人將受
    敗訴判決，不能認抗告人之訴為顯無勝訴之望。則抗告人聲
    請訴訟救助，自無不合，應予准許。原審未予詳查，遽認抗
    告人並非無資力繳納訴訟費用及顯無勝訴之望，駁回其訴訟
    救助之聲請，容有未合。抗告意旨指摘原裁定不當，求予廢
    棄改判，為有理由，爰將原裁定廢棄，裁定如主文第2項所
    示。
四、據上論結，本件抗告為有理由，依民事訴訟法第492條、第
    95條、第78條，裁定如主文。
中    華    民    國   100    年    11    月    7     日
                民事第四庭    審判長法  官  陳蘇宗
                                    法  官  吳美蒼
                                    法  官  林欽章
以上正本係照原本作成。
如不服本裁定應於裁定送達後10日內向本院提出抗告理由狀（須
按他造人數附具繕本），並繳納抗告裁判費新台幣1,000元。
                                    書記官  蔡嘉萍
中    華    民    國   100    年    11    月    8     日
                                                      Ｓ